【裁判字號】    97,交抗,1434
【裁判日期】    970922
【裁判案由】    違反道路交通管理處罰條例
【裁判全文】
臺灣高等法院交通事件裁定            97年度交抗字第1425號
抗  告   人
即 處分機關  交通部公路總局新竹區監理所桃園監理站
受 處 分 人  甲○○○○○○.
上列抗告人因受處分人違反道路交通管理處罰條例案件，不服臺
灣桃園地方法院，中華民國97年8 月19日裁定（原審案號：97年
度交聲字第444、445、446、447、448、449、450、451、452、4
53號），提起抗告，本院裁定如下：
    主  文
原裁定撤銷。
受處分人之異議駁回。
    理  由
一、聲明異議意旨略以：受處分人雖有於附表所示之時間、地點
    未依規定繳費之情形，惟依據遠通公司之慣例，只要在隔月
    之12號前補繳費用，就不用繳交作業處理費用，受處分人於
    96年6 月12日到遠通公司門市要補繳費用時，遠通公司人員
    即告知需繳交80元之費用，受處分人不服，遂要求遠通公司
    處理，惟等待3 個月遠通公司均未處理，受處分人遂至遠通
    公司繳交5 月份之帳款及作業處理費用，惟隔日即收到舉發
    通知單，舉發機關之行為顯有違規定，至遠通公司雖表示有
    寄送補繳通知單至東榕建材行之登記地址桃園縣龜山鄉○○
    街38巷4號1樓，然受處分人並未收到，受處分人於96年2 月
    份已經有打電話給遠通公司，表示欲更改通知地點為桃園縣
    龜山鄉○○路○段986之1號，並非蓄意不補繳等語。
二、原裁定意旨略以：受處分人即東榕建材行所有之車牌號碼58
    06-MW 號自用小貨車，係於附表所示之違規時間行駛於應繳
    費之公路不依規定繳費，則受處分人違規行為成立之日距離
    附表所示舉發之日，顯已逾3 個月的期間，道路交通管理處
    罰條例第90條前段既已明文規定主管機關必須「自行為成立
    之日起；行為有連續或繼續之狀態者，自行為終了之日」起
    算3 個月內舉發，則所謂之「行為」應指違規行為日，而非
    指主管機關或營運單位通知補繳ETC 通行費之「補繳期限終
    止日」甚明，是原舉發機關雖以書函催促車主補繳費用，然
    尚不因此而延長道路交通管理處罰條例所定之法定舉發時效
    限制，亦非可據以變更該部車輛違反作為義務漏未繳費之交
    通違規行為認定時點，否則將使舉發期限不斷延後，造成違
    規事實處於長期不確定之狀態，不僅非立法本意，且亦已超
    出前揭法條之文義解釋範圍。原處分機關就本件依法不得舉
    發之行為遽予裁罰，顯有未洽，本件受處分人聲明異議之理
    由雖不足採信，然原處分既有上開違法之處，自應由本院依
    法撤銷，並諭知受處分人不罰等語。
三、抗告意旨略以：交通部民國95年9 月21日函固已釋明，汽車
    行經收費站未依指示車道過站而續有未依規定繳費之行為，
    有道路交通管理處罰條例第27條之適用，惟就不依規定繳費
    者是否僅限當場，且是否以通過收費站行為時間，為違規行
    為之日，法均無明定，是就通過ETC 車道未當場扣款成功者
    ，為保障用路人權益，均經通知限期補繳。又同法第90條前
    段規定：「違反本條例之行為，自行為成立之日起；行為有
    連續或繼續之狀態者，自行為終了之日起，逾三個月不得舉
    發」，而就通過ETC 車道未當場扣款成功者，因車道為無人
    收費車道，故交通部台灣區○道○○○路局訂有「電子收費
    申裝及欠繳追繳作業注意事項」，其中有「欠費追補繳期」
    供用路人於期限內繳費之補繳機制，是在前述90條所訂「行
    為有連續或繼續之狀態者」情形下，其欠費行為之「行為終
    了日」，依法理自應為補繳期限終止日。是本件受處分人於
    補繳期限即96年7 月10日屆滿後仍未補繳費用，其違規行為
    方屬成立，舉發單位於96年10月5 日即三個月內開單舉發，
    並無違反同法第90條之規定。本案之舉發，依前所述合於立
    法意旨，原審之裁定顯屬有誤，請撤銷原裁定，更為適當之
    裁定等語。
四、按汽車行駛於應繳費之公路、橋樑、隧道或輪渡，不依規定
    繳費者，處汽車所有人或駕駛人3,000元以上6,000元以下罰
    鍰，並追繳欠費，道路交通管理處罰條例第27條第1 項定有
    明文。又違反道路交通管理處罰條例之行為，自行為成立之
    日起；行為有連續或繼續之狀態者，自行為終了之日起，逾
    3 個月不得舉發，道路交通管理處罰條例第90條前段定有明
    文。
五、經查：
  (一)本件受處分人所有之車牌號碼5806-MW 號自用小貨車，於附
    表所示之時、地，因有「汽車行駛於應繳費之公路不依規定
    繳費（卡片餘額不足/無E通機或其他問題致未完成扣款）」
    之違規行為，經原舉發機關乃於96年10月5 日製單舉發等情
    ，為受處分人所不爭執，亦有該舉發違反道路交通管理事件
    通知單及所附採證照片附卷可稽。且本案之通行費補繳通知
    單，業經合法送達，有「陳嘉銘」之印章蓋於掛號郵件簽收
    單上，受處分人並於96年10月17日向原處分機關提出申訴等
    情，此亦有營利事業登記基本資料查詢、臺灣郵政股份有限
    公司桃園郵局97年4 月30日桃郵字第0970200135號函、交通
    違規陳述單及查詢單等件附卷可稽。是認本件受處分人所有
    前開自用小貨車，係於附表所示之違規時間行駛於應繳費之
    公路不依規定繳費之事實，堪足認定。
  (二)按道路交通管理處罰條例關於使用費用繳納之規定，計有第
    27條第1 項汽車行駛於應繳費之公路應繳納之通行費及第56
    條第2 項在道路收費停車處所停車應繳納之停車費，二者均
    屬公法上金錢給付義務之性質，此觀之規費法第8條第1項第
    1 款甚明。而於94年2月5日該條例第56條立法修正前，二者
    處罰型態同為「不依規定繳費者」，惟上開立法修正後，第
    56條第2 項處罰型態修正為「書面通知駕駛人於七日內補繳
    ．．．『逾期再不繳納』」，揆諸其修正理由，原提案說明
    認「停車」本身不具規範違反性，且駕駛人往往疏忽未繳納
    該費用，是停車費繳交義務之違反，僅係公法上金錢給付義
    務之給付遲延，主張該條例原第56條第1 項第11款「在道路
    收費停車處所停車不依規定繳納」之處罰予以刪除，雖嗣後
    依黨團協商結果將其改列同條第2 項仍予處罰，惟參酌修正
    後之處罰型態改為「逾期再不繳納」，可認立法者認其規範
    違反性非於「停車未繳費」之行為，而係「經通知補繳後逾
    期仍未繳納」之行為。反觀同條例第27條第1項自86年1月22
    日迄今未予修正，著眼在於我國以往使用公路、橋樑、隧道
    或渡輪之收費均採人工收費方式，故駕駛人行駛於上開地點
    不依規定繳費，乃明知未繳費而強行通過收費處所之行為，
    難諉為疏忽所致；但邇來電子收費設備之採用，部分取代傳
    統人工收費方式，駕駛人於行駛前雖有注意票證餘額是否足
    敷繳費之義務，惟其駕駛過程中難以時刻觀察該票證餘額，
    且通過收費處所發覺餘額不足時，亦難有立即停止駕駛並補
    足餘額之機會，此於高速行駛之公路上尤其明顯，是若駕駛
    人行駛於採用電子收費設備之上開地點不依規定繳費，是否
    仍一致認定其確有不繳費之故意及具有規範違反性，已非無
    疑。據此，本於上開條例第27條第1 項汽車行駛於應繳費之
    公路應繳納之通行費及第56條第2 項在道路收費停車處所停
    車應繳納之停車費均屬公法上金錢給付義務之特質，於該條
    例第27條第1 項在非人工收費之電子設備收費情形，未及比
    照同條例第56條第2 項修正為「通知駕駛人補繳．．．逾期
    再不繳納」前，仍應作相同之解釋，即認在行駛於應繳費並
    使用電子收費設備之上開處所此特殊情形下，該條例第27條
    第1 項之「不依規定繳費」應解釋為「經通知補繳後逾期仍
    未繳納」之行為，並充分行為人違反行政法上義務行為主觀
    要件之判斷。
  (三)又上開二種公法上金錢給付義務之給付遲延型態，本應適用
    規費法之相關規定予以徵收，道路交通管理處罰條例特別明
    文加以處罰，此乃立法者基於加強道路交通管理、維護交通
    秩序、確保交通安全所為之立法決定，非司法機關可得審查
    範圍，然非謂其費用之繳納可排除規費法相關規定之適用；
    是按規費法第2條第1項規定，應適用公路法關於規費徵收之
    規定，復按公路法第24條第2 項授權交通部訂立之公路通行
    費徵收管理辦法及交通部臺灣區○道○○○路局電子收費申
    裝及欠費追繳作業注意事項第17點：「除第16點外，用路人
    可自行於規定期限內至指定地點繳納通行費及『欠費自動補
    繳作業處理費』，因系統因素致無法完成扣款交易者，不另
    收『欠費自繳作業處理費』」、「逾規定期限未繳納者，由
    本局查明車主資料後，交營運單位寄發『補繳通行費及作業
    處理費通知單』通知補繳通行費及『欠費通知補繳作業處理
    費』，因系統因素致無法完成扣款交易者，不另收『欠費通
    知補繳作業處理費』」、「用路人應於通知單所列之繳費期
    限內完成補繳程序，逾期未繳納則移送相關警察單位依法處
    理」，本件關於汽車行駛於應繳納通行費之國道高速公路未
    依規定繳納，應由營運單位即遠通電收股份有限公司寄發補
    繳通行費通知單通知駕駛人補繳通行費，逾期未繳納者，再
    移送警察單位依道路交通管理處罰條例第27條第1 項規定依
    法舉發之。
  (四)同條例第90條創設舉發機關之舉發權時效之概念，且與處罰
    機關之裁處權時效同時併存，係為保障人民權益，且有督促
    舉發機關就交通秩序罰為迅速、及時之處理，不致因無時效
    之規定而導致人民將永久受到追訴處罰之不確定性，殊值贊
    同，然舉發權之行使，究需以舉發權之存在為前提，易言之
    ，需駕駛人有違反道路交通管理處罰條例之行為存在，警察
    機關方有舉發權應及時行使之義務發生。而道路交通管理處
    罰條例第27條第1 項之「不依規定繳費」在電子收費設備之
    情形係指「經通知補繳後逾期仍未繳納」，業經說明如前，
    是駕駛人在經通知補繳期限前，受處分人是否有「汽車行駛
    於應繳費之公路不依規定繳費」之違規事實，仍屬不確定狀
    態，警察機關尚無舉發權。
  (五)又裁處時效之起算，應以依法律或自治條例得處罰為前提，
    雖違反行政法上義務行為已終了，但若依法律或自治條例規
    定，尚不能裁處行政罰，如依有關規定尚須予行為人改正或
    勸導期間，則處罰要件尚未全備，必待處罰要件客觀上全備
    而得處罰時，才開始計算時效。本件依法律授權主管機關訂
    定之交通部臺灣區○道○○○路局電子收費申裝及欠費追繳
    作業注意事項第17點既有通知補繳之期限及規定，則於期限
    屆滿之前，受處分人是否確有未依規定補繳而有違規仍屬未
    定，實需至受處分人於補繳期限即96年7 月10日屆滿後仍未
    補繳費用，其違規行為方屬成立，舉發單位始得為舉發權之
    行使，是以舉發單位於同年10月5 日即三個月內開單舉發，
    並無違反道路交通管理處罰條例第90條之規定。即便不作如
    上解釋，亦應類推適用行政罰法第28條第1 項：「裁處權時
    效，因天災、事變或依法律規定不能開始或進行裁處時，停
    止其進行。」在繳費期限屆滿之前，停止舉發權時效之進行
    。
六、綜上，本件受處分人確有「汽車行駛於應繳費之公路不依規
    定繳費」之違規行為，原處分機關依道路交通管理處罰條例
    第27條第1 項之規定，各裁處受處分人罰鍰新台幣三千元，
    共計罰鍰三十萬元，自屬無違。又該條例之「不依規定繳費
    」在使用電子收費設備之情狀下，係指「經通知補繳後逾期
    仍未繳納」，原審認受處分人違規行為成立之日距離附表所
    示舉發之日已逾3 個月的期間，舉發機關已不得舉發，而將
    原處分撤銷，改諭知受處分人不罰，尚有未洽。是抗告人提
    起本件抗告為有理由，自應由本院將原裁定撤銷。另受處分
    人聲明異議狀稱伊並未收到遠通公司寄送至東榕建材行之登
    記地址桃園縣龜山鄉○○街38巷4號1樓之補繳通知單，且已
    用電話請該公司將帳單改寄至桃園縣龜山鄉○○路○段986之
    1號云云；惟前開臺灣郵政股份有限公司桃園郵局於97年4月
    30日以桃郵字第0970200135號函所檢附之掛號郵件收據影本
    上蓋有「陳嘉銘」之印章，本案通行費補繳通知單業已合法
    送達予受處分人，又證人高志明於原審調查時證述遠通公司
    的帳單寄送地址均係向高工局查詢，即車籍地址，遠通公司
    無法讓客戶變更地址，且遠通公司的電腦系統亦無任何門市
    有讓受處分人更改地址的紀錄（見原審卷頁96）。是受處分
    人上開辯解，顯與事實不合，洵不足採。受處分人前揭違規
    事實既屬明確，爰由本院逕為裁定駁回受處分人之異議。
據上論結，本案應依道路交通案件處理辦法第19條、第26條，刑
事訴訟法第413 條，裁定如主文。
中    華    民    國    97    年    9     月    22    日
                  刑事第十五庭審判長法  官  吳昭瑩
                                    法  官  李正紀
                                    法  官  李釱任
以上正本證明與原本無異。
不得再抗告。
                                    書記官  洪秋帆
中    華    民    國    97    年    9     月    25    日
附表：
┌─┬───────┬───┬────┬───┬─────┬───────┐
│編│  裁決書字號  │ 違規 │  違規  │ 舉發 │ 舉發機關 │命補繳通知單郵│
│號│（舉發通知單  │ 時間 │  地點  │ 日期 │          │局簽收單編號  │
│  │  字號）      │      │        │      │          │              │
├─┼───────┼───┼────┼───┼─────┼───────┤
│(一)│52—ZAQ025245 │96年5 │國道1 號│96年10│國道公路警│00000000000000│
│  │（公警局交易第│月23日│泰山收費│月5 日│察局第一警│              │
│  │ZAQ025245號） │12時46│站南向第│      │察隊泰山分│              │
│  │              │分    │11車道  │      │隊        │              │
├─┼───────┼───┼────┼───┼─────┼───────┤
│(二)│52—ZAQ025299 │96年5 │國道1 號│96年10│國道公路警│00000000000000│
│  │（公警局交易第│月24日│泰山收費│月5 日│察局第一警│              │
│  │ZAQ025299號） │10時18│站南向第│      │察隊泰山分│              │
│  │              │分    │11車道  │      │隊        │              │
├─┼───────┼───┼────┼───┼─────┼───────┤
│(三)│52—ZAQ025399 │96年5 │國道1 號│96年10│國道公路警│00000000000000│
│  │（公警局交易第│月26日│泰山收費│月5 日│察局第一警│              │
│  │ZAQ025399號） │16時8 │站南向第│      │察隊泰山分│              │
│  │              │分    │11車道  │      │隊        │              │
├─┼───────┼───┼────┼───┼─────┼───────┤
│(四)│52—ZAQ025566 │96年5 │國道1 號│96年10│國道公路警│00000000000000│
│  │（公警局交易第│月30日│泰山收費│月5 日│察局第一警│              │
│  │ZAQ025566號） │8 時26│站北向第│      │察隊泰山分│              │
│  │              │分    │10車道  │      │隊        │              │
├─┼───────┼───┼────┼───┼─────┼───────┤
│(五)│52—ZAQ025620 │96年5 │國道1 號│96年10│國道公路警│00000000000000│
│  │（公警局交易第│月31日│泰山收費│月5 日│察局第一警│              │
│  │ZAQ025620號） │10時2 │站南向第│      │察隊泰山分│              │
│  │              │分    │11車道  │      │隊        │              │
├─┼───────┼───┼────┼───┼─────┼───────┤
│(六)│52—ZAQ025630 │96年5 │國道1 號│96年10│國道公路警│00000000000000│
│  │（公警局交易第│月31日│泰山收費│月5 日│察局第一警│              │
│  │ZAQ025630號） │11時48│站北向第│      │察隊泰山分│              │
│  │              │分    │10車道  │      │隊        │              │
├─┼───────┼───┼────┼───┼─────┼───────┤
│(七)│52—ZAQ025643 │96年5 │國道1 號│96年10│國道公路警│00000000000000│
│  │（公警局交易第│月31日│泰山收費│月5 日│察局第一警│              │
│  │ZAQ025643號） │14時44│站南向第│      │察隊泰山分│              │
│  │              │分    │11車道  │      │隊        │              │
├─┼───────┼───┼────┼───┼─────┼───────┤
│(八)│52—ZFP010733 │96年5 │國道1 號│96年10│國道公路警│00000000000000│
│  │（公警局交易第│月5 日│樹林收費│月5 日│察局第六警│              │
│  │ZFP010733號） │15時47│站北向第│      │察隊樹林分│              │
│  │              │分    │11車道  │      │隊        │              │
├─┼───────┼───┼────┼───┼─────┼───────┤
│(九)│52—ZFP010736 │96年5 │國道1 號│96年10│國道公路警│00000000000000│
│  │（公警局交易第│月5 日│樹林收費│月5 日│察局第六警│              │
│  │ZFP010736號） │18時40│站南向第│      │察隊樹林分│              │
│  │              │分    │12車道  │      │隊        │              │
├─┼───────┼───┼────┼───┼─────┼───────┤
│(十)│52—ZFP010835 │96年5 │國道1 號│96年10│國道公路警│00000000000000│
│  │（公警局交易第│月10日│樹林收費│月5 日│察局第六警│              │
│  │ZFP010835號） │12時44│站南向第│      │察隊樹林分│              │
│  │              │分    │12車道  │      │隊        │              │
└─┴───────┴───┴────┴───┴─────┴───────┘


司法院資訊處製作；財團法人民間司法改革基金會備份。
